臺灣高雄地方法院民事判決
111年度訴字第436號
原      告  周黃春霞
訴訟代理人  黃呈熹律師
複  代理人  黃頌善律師
被      告  陳安馨  

            林李寶珠

上列當事人間請求塗銷抵押權登記事件，本院於民國111年6月9
日言詞辯論終結，判決如下：
    主  文
被告陳安馨應將高雄市○○區○○段○○○地號土地（權利範圍二分之
一），於民國八十五年四月二十四日以○○字第○○○○○○號設定擔保
債權總金額新臺幣伍拾萬元之抵押權設定登記予以塗銷。
被告林李寶珠應將高雄市○○區○○段○○○地號土地（權利範圍二分
之一）、○○○地號土地（權利範圍二分之一），於民國八十六年
十一月十日以○○字第○○○○○○號設定擔保債權總金額新臺幣壹佰零
貳萬元之抵押權設定登記予以塗銷。
訴訟費用由被告負擔。
    事實及理由
壹、程序事項：
    被告陳安馨經合法通知，未於言詞辯論期日到場，核無民事
    訴訟法第386條各款所列情形，爰依原告之聲請，由其一造
    辯論而為判決。
貳、實體事項：
一、原告主張：高雄市○○區○○段000○000地號土地（下分稱系爭0
    00、000地號土地），原為訴外人即原告之父周黃未吉所有
    ，嗣周黃未吉於民國98年10月9日死亡，原告於99年1月13日
    以分割繼承為原因，登記取得系爭000、000地號土地（權利
    範圍各二分之一）所有權。查周黃未吉前以系爭000地號土
    地為被告陳安馨設定擔保債權總金額新臺幣（下同）50萬元
    、存續期間自85年4月22日至85年5月21日之抵押權，並於85
    年4月24日辦理設定登記（下稱系爭50萬元抵押權）；復以
    系爭000、000地號土地，為被告林李寶珠設定擔保債權總額
    102萬元、存續期間自86年10月24日至87年4月24日、清償日
    期為87年4月24日之抵押權，並於86年11月10日辦理設定登
    記（下稱系爭102萬元抵押權）。經查，周黃未吉與被告間
    無任何債權債務關係，縱有債權債務關係存在，亦因系爭50
    萬元、102萬元抵押權所擔保之債權，已分別於100年5月21
    日、102年4月24日罹於時效，而被告未於擔保債權時效完成
    後5年間實施抵押權，依民法第880條規定，系爭50萬元、10
    2萬元抵押權均已消滅。然系爭000、000地號土地上，仍有
    前揭抵押權登記，對原告所有權有所妨害。為此，爰依民法
    第767條第1項中段規定，提起本件訴訟。並聲明：如主文第
    1、2項所示。
二、被告陳安馨未於言詞辯論期日到場，亦未提出書狀作何聲明
    或陳述。
三、被告林李寶珠則以：周黃未吉確於86年10月24日向被告林李
    寶珠借款102萬元，並完成系爭102萬元抵押權登記作為擔保
    ，該消費借貸債務於87年4月24日屆清償期而未獲清償，被
    告前向本院聲請強制執行，經本院以88年度執字第4686號強
    制執行事件（下稱系爭強制執行事件）受理，因特別拍賣無
    人應買，而視為撤回系爭強制執行事件。又被告數次向債務
    人請求未果，於108年11月29日曾寄發存證信函催告原告清
    償債務，原告均無清償之意願。並聲明：原告之訴駁回。
四、法院得心證之理由：
　㈠按請求權，因15年間不行使而消滅；消滅時效，自請求權可
    行使時起算；以抵押權擔保之債權，其請求權已因時效而消
    滅，如抵押權人，於消滅時效完成後，5年內不實行其抵押
    權者，其抵押權消滅，民法第125條本文、第128條前段、第
    880條分別定有明文。此為物權因除斥期間之經過而消滅之
    例外規定。故抵押權人於系爭不動產擔保之債權時效完成後
    逾5年，仍未就系爭不動產取償，或執拍賣抵押物裁定聲請
    執行法院強制執行拍賣抵押物，則系爭不動產設定之抵押權
    已因其所擔保債權之請求權消滅時效完成及5年除斥期間之
    經過而歸於消滅，此不因債務人是否已就請求權為時效抗辯
    而有不同。次按，民事訴訟採辯論主義，舉凡法院判決之範
    圍及為判決基礎之訴訟資料均應以當事人之所聲明及所主張
    者為限。又民事訴訟法第288條規定法院不能依當事人聲明
    之證據而得心證，或因其他情形，認有必要時，得依職權調
    查證據云者，類因當事人本身之魯鈍或受外物之牽制，不諳
    或不敢聲明證據等情形，法院為維持裁判上公平與正義所必
    要，而後為之（最高法院71年台上字第2808號民事判例）。
    本件被告陳安馨未於言詞辯論期日到場，亦未提出書狀作何
    聲明或陳述，並非本身魯鈍或受外物牽制，不諳或不敢聲明
    證據等情形，依前揭說明，本院不得依民事訴訟法第288條
    規定職權調查證據，合先敘明。
　㈡原告主張之事實，業據其提出系爭000、000地號土地之土地
    建物查詢及異動索引查詢資料（審訴卷第25至33頁），復有
    高雄市政府地政局大寮地政事務所111年3月22日高市地寮登
    字第11170212800號函及其所附之土地登記申請書、繼承系
    統表、分割遺產協議書、印鑑證明、戶籍謄本、遺產稅免稅
    證明、土地所有權狀及他項權利證明書等附卷可證（審訴卷
    第69至93頁、第111頁）。被告陳安馨經合法通知未到庭，
    且未提出任何書狀作何聲明及陳述，依民事訴訟法第280條
    第1、3項規定，已發生視為自認之法律效果，則系爭50萬元
    抵押權部分，應堪信原告主張為真實。
  ㈢按消滅時效因起訴而中斷，開始執行行為或聲請強制執行與
    起訴有同一效力。時效因開始執行行為而中斷者，若因權利
    人之聲請，或法律上要件之欠缺而撤銷其執行處分時，視為
    不中斷；時效因聲請強制執行而中斷者，若撤回其聲請，或
    其聲請被駁回時，視為不中斷。民法第129條第1項第3款、
    同條第2項第5款、第136條分別定有明文。系爭102萬元抵押
    權部分，被告林李寶珠抗辯曾聲請強制執行，由本院以系爭
    強制執行事件受理，經特別拍賣無人應買，而視為撤回系爭
    強制執行事件。經查，系爭強制執行事件之案由為拍賣抵押
    物，於89年8月25日因特別拍賣無人應買，而視為撤回強制
    執行，此有本院電腦查詢資料在卷可稽（訴卷第51頁），則
    被告林李寶珠前揭抗辯，尚非無據。因特別拍賣無人應買視
    為撤回執行，並非民法第136條第2項所指由債權人自行撤回
    強制執行聲請之情形，故系爭102萬元抵押權擔保之債權，
    因聲請強制執行，並由本院為執行行為，而時效中斷，應自
    系爭強制執行事件於89年8月25日因特別拍賣無人應買視為
    撤回之翌日（即89年8月26日），重新起算15年消滅時效，
    足見系爭102萬元抵押權擔保之債權，其消滅時效應於104年
    8月26日屆滿，系爭102萬元抵押權則已於109年8月26日除斥
    期間屆至而消滅，揆諸前揭說明，原告主張系爭102萬元抵
    押權已消滅，為有理由。
　㈣按消滅時效因請求而中斷，時效因請求而中斷者，若於請求
    後6個月內不起訴，視為不中斷，民法第129條第1項第1款、
    第130條分別定有明文。被告林寶珠固抗辯曾多次催告未獲
    置理，並曾寄發存證信函中斷時效，且提出存證信函收執聯
    以為佐證（審訴卷第113頁）。惟被告林李寶珠亦坦承寄發
    存證信函後，原告沒有理會，復未有被告於催告或寄發存證
    信函與原告後6個月內起訴之事證，則依前揭規定，被告林
    李寶珠數次催告或寄發存證信函所為之請求，不生中斷時效
    之效力。
　㈤按所有人對於妨害其所有權者，得請求除去之，民法第767條
    第1項中段規定定有明文。系爭50萬元、102萬元抵押權擔保
    之債權請求權已罹於時效而消滅，被告亦未於該債權請求權
    消滅時效完成後5年內實行其抵押權，系爭50萬元、102萬元
    抵押權已因除斥期間完成而消滅。惟系爭50萬元、102萬元
    抵押權登記仍繼續存在系爭000、000地號土地上，自屬對原
    告就該等土地之所有權行使造成妨害，從而，原告本於該等
    土地所有權人地位，依據民法第767條第1項中段規定，請求
    被告應將系爭50萬元、102萬元抵押權登記予以塗銷，為有
    理由，應予准許。
五、綜上所述，原告依民法第767條第1項中段規定，分別請求被
    告應將系爭50萬元、102萬元抵押權登記予以塗銷，為有理
    由，應予准許。
六、訴訟費用負擔之依據：民事訴訟法第78條。
中　　華　　民　　國　　111 　年　　6 　　月　　28　　日
                          民事第五庭  法  官　呂俊杰　　　　　　　
以上正本係照原本作成。
如對本判決上訴，須於判決送達後20日內向本院提出上訴狀。如
委任律師提起上訴者，應一併繳納上訴審裁判費。　　　　　　
中　　華　　民　　國　　111 　年　　6 　　月　　28　　日
                                      書記官  洪王俞萍